ACORDAO-COMPLETO-2440205

ACÓRDÃO DE RELAÇÃO

ACÓRDÃO DE RELAÇÃO 6804/2021 ATA 12/2021 - SEGUNDA CÂMARA

Acórdão 6804/2021-TCU-Segunda Câmara
	Considerando que o presente processo trata de representação formulada por Ismael dos Santos Machado, como presidente do Instituto de Terras do Acre (Interacre) , sobre os indícios de irregularidade no âmbito do Convênio 738380/2010 celebrado com o Instituto Nacional de Colonização e Reforma Agrária (Incra) para o georreferenciamento das áreas devolutas e a demarcação e titulação dos posseiros nas terras públicas junto ao eixo da BR-364 no trecho: Cruzeiro do Sul-Sena Madureira;
	Considerando que o TCU deve conhecer, preliminarmente, da presente representação, por atender aos requisitos legais e regimentais de admissibilidade;
	Considerando que o ora representante teria noticiado, em síntese, os seguintes indícios de irregularidade: (i) postergação da vigência do convênio, (ii) não conclusão total do objeto pactuado, (iii) consumo da quase totalidade dos recursos financeiros, (iv) incongruências nos lançamentos realizados no Sistema de Convênios (Siconv) , (v) desaparecimento de três processos de pagamentos, e (vi) não conclusão da prestação de contas no prazo previsto;
	Considerando que, por intermédio do Ofício 42439/2020 (Peça 28) , de 22/7/2020, o Incra teria esclarecido que o Processo nº 54000.000703/2020-19, com todas as peças enviadas pelo Interacre, ainda estaria em análise pelo assegurador do aludido convênio, a despeito de o governo do Estado do Acre ter obtido a favorável liminar para suspender o prazo de envio da prestação de contas, tendo, com isso, mantido o convênio vigente até a respectiva solução judicial;
	Considerando que o Incra teria assinalado que, após 14/4/2019, o referido convênio teria entrado em prestação de contas automaticamente no Siconv e, assim, teria sido bloqueada qualquer alteração necessária no plano de trabalho para o ajuste de contas;
	Considerando, por outro lado, que o Incra teria alegado que o Convênio 738380/2010 estaria vinculado à unidade extinta da administração pública, sendo identificada no sistema como "20129 - SEC.ESPEC.DEAGRIC.FAMIL.EDO DESENV.AGRARIO", e isso impediria a atualização no Siconv para registrar o encerramento da execução e da prestação de contas;
	Considerando que, dessa maneira, o Incra teria esclarecido que subsistiria a necessidade da sub-rogação do aludido convênio no Siconv à unidade gestora do Incra, com o apoio do Ministério da Economia por meio da Secretaria de Planejamento, para que pudesse fazer a gestão do convênio no sistema e, assim, dar o encaminhamento às urgentes demandas inerentes ao processo;
Considerando que, após a análise do feito, a unidade técnica destacou não subsistir a necessidade de o TCU adotar nenhuma medida no presente momento, já que o Incra teria conhecimento da situação no âmbito do Convênio 738380/2010 e estaria a adotar as medidas pertinentes para o saneamento das falhas, estando prejudicada a apreciação de mérito da presente representação;
Considerando, por outro ângulo, que a fiscalização sobre a aplicação dos aludidos recursos federais figuraria como atribuição primária das entidades repassadoras, devendo esgotar as medidas administrativas cabíveis e, se necessário, instaurar os respectivos processos de tomadas de contas especial a serem posteriormente julgados pelo TCU;
Considerando, enfim, que não seria adequada a pronta e direta atuação do TCU, no presente momento, podendo ser diferida a sua atuação para o eventual momento futuro, diante das providências a serem tomadas pelo Incra no sentido de concluir a análise da prestação de contas dos recursos repassados ao Interacre, sem prejuízo de já promover a efetiva reparação do eventual dano causado ao erário;
Os Ministros do Tribunal de Contas da União, reunidos em Sessão da 2ª Câmara, ACORDAM, por unanimidade, com fundamento nos arts. 143, inciso V, alínea "a", 235, 237, III e parágrafo único, e 250, inciso I, do Regimento Interno do TCU, aprovado pela Resolução nº  246, de 2011, em conhecer da presente representação para, no mérito, assinalá-la como prejudicada, diante dos elementos de convicção até aqui obtidos pelo TCU, além de, em sintonia com os pareceres emitidos neste processo, prolatar as providências abaixo indicadas:
1. Processo TC-Processo 015.976/2019-0 (REPRESENTAÇÃO) 
	1.1. Representante: Ismael dos Santos Machado, como Presidente do Instituto de Terras do Acre - Interacre.
	1.2. Entidade: Instituto Nacional de Colonização e Reforma Agrária - Incra.
	1.3. Relator: Ministro-Substituto André Luís de Carvalho.
	1.4 Representante do Ministério Público: não atuou.
	1.5. Unidade Técnica: Secretaria de Controle Externo da Agricultura e do Meio Ambiente (SecexAgroAmbiental) .
	1.6. Representação legal: não há.
	1.7. Providências:
	1.7.1. enviar a cópia do presente Acórdão, com a cópia do parecer da unidade técnica, ao ora representante e ao Ministério da Economia, para ciência, além do correspondente envio ao Instituto Nacional de Colonização e Reforma Agrária, para ciência e adoção das eventuais providências cabíveis, já que cabe primariamente à entidade repassadora analisar a execução do Convênio 738380/2010 e, diante de alguma irregularidade, proceder às medidas para a regularização do ajuste, sem prejuízo da eventual instauração de tomada de contas especial, nos termos do art. 8º da Lei nº 8.443, de 1992, devendo o Incra informar o TCU sobre a regularidade, ou não, e a economicidade, ou não, do aludido ajuste e sobre o efetivo resultado das providências porventura adotadas, dentro do prazo de 180 (cento e oitenta) dias contados da ciência desta deliberação; e
	1.7.2. arquivar o presente processo.

Segunda Câmara

ANDRÉ DE CARVALHO

não há.

REPRESENTAÇÃO (REPR)

Secretaria de Controle Externo da Agricultura e do Meio Ambiente (SecexAgroAmbiental).